ACORDAO-COMPLETO-2396800

ACÓRDÃO 852/2020 ATA 11/2020 - PLENÁRIO

VISTOS, relatados e discutidos estes autos que, no presente momento, tratam de embargos de declaração opostos por Renato Luiz Belineti Naegele em face do Acórdão 2.297/2019 (Peça 173) proferido pelo Plenário do TCU, ao julgar os recursos de reconsideração interpostos por Luiz Belineti Naegele, Henrique Pizzolato e Cláudio de Castro Vasconcelos, para lhes negar provimento, mantendo integralmente o Acórdão 3349/2015-TCU-Plenário;
ACORDAM os Ministros do Tribunal de Contas da União, reunidos em Sessão do Plenário, ante as razões expostas pelo Relator, em:
9.1. conhecer dos presentes embargos de declaração opostos por Renato Luiz Belineti Naegele em face do Acórdão 2297/2019-TCU-Plenário, nos termos do art. 34 da Lei nº 8.443, de 1992, e do art. 287 do RITCU, para lhes dar, no mérito, o necessário provimento e, assim, promover a exclusão da responsabilidade do ora embargante na aludida tomada de contas especial, sem prejuízo, contudo, de manter integralmente a devida condenação de todas as demais pessoas originalmente responsabilizadas, devendo, para tanto, o item 9.1 do referido Acórdão 2297/2019-TCU-Plenário passar a contar com a seguinte redação: 
" (...) 9.1. conhecer dos recursos de reconsideração interpostos por Henrique Pizzolato, Cláudio de Castro Vasconcelos e Renato Luiz Belineti Naegele contra o Acórdão 3349/2015-TCU-Plenário para, no mérito, dar o provimento em favor, apenas, do recurso manejado por Renato Luiz Belineti Naegele, negando o provimento em prol dos demais recorrentes, e, assim, excluir a responsabilidade de Renato Luiz Belineti Naegele na presente tomada de contas especial, mantendo integralmente a devida condenação de todas as demais pessoas responsabilizadas;" e 
9.2. determinar que a unidade técnica envie a cópia do presente Acórdão, com o Relatório e a Proposta de Deliberação, ao ora embargante, para ciência, dando o subsequente andamento ao feito, com a devida urgência.

Embargos de declaração interpostos em face de acórdão que, ao negar provimento aos recursos de reconsideração, manteve os exatos termos de acórdão que converteu os autos em tomada de contas especiais e determinou a citação dos responsáveis por irregularidades identificadas em auditoria realizada em licitações e contratos de publicidade e propaganda, convênios, consultorias, patrocínios e outras correlatas.

Banco do Brasil S.A.

3. Responsáveis: Agência Grottera Comunicação (CNPJ 54.639.463/0001-27), Banco do Brasil (CNPJ 00.000.000/0059-08), Cláudio de Castro Vasconcelos (CPF XXX.377.641-XX), Henrique Pizzolato (CPF XXX.719.659-XX), Renato Luiz Belineti Naegele (CPF XXX.076.621-XX) e Rossano Maranhão Pinto (CPF XXX.467.401-XX). 
3.1. Embargante: Renato Luiz Belineti Naegele (CPF XXX.076.621-XX).

13.1. Ministros presentes: José Mucio Monteiro (Presidente), Walton Alencar Rodrigues, Benjamin Zymler, Augusto Nardes, Aroldo Cedraz, Raimundo Carreiro, Ana Arraes, Bruno Dantas e Vital do Rêgo.
13.2. Ministros-Substitutos presentes: Augusto Sherman Cavalcanti, Marcos Bemquerer Costa, André Luís de Carvalho (Relator) e Weder de Oliveira.

ANDRÉ DE CARVALHO

Ministro-Substituto André Luís de Carvalho.

Trata-se, no presente momento, de embargos de declaração opostos por Renato Luiz Belineti Naegele em face do Acórdão 2.297/2019 (Peça 173) proferido pelo Plenário do TCU, ao julgar os recursos de reconsideração interpostos por Luiz Belineti Naegele, Henrique Pizzolato e Cláudio de Castro Vasconcelos, para lhes negar provimento, mantendo integralmente o Acórdão 3349/2015-TCU-Plenário (Peça 98) .
2.	O Acórdão 3.349/2015 teria sido anteriormente proferido pelo Plenário do TCU, sob a relatoria da Ministro Vital do Rêgo, nos seguintes termos:
" (...) VISTOS, relatados e discutidos estes autos de Recurso de Reconsideração interposto pelo Ministério Público junto ao Tribunal de Contas da União contra o Acórdão 1715/2012-TCU-Plenário, que acolheu justificativas em relação à falta de repasse ao Banco do Brasil de desconto obtido pela MK Holding de Comunicação Ltda. (então denominada Grottera Comunicação S/C Ltda.) junto aos fornecedores Agendas Pombo-Lediberg Ltda. e a Editora Gráficos Burti Ltda.; 
 (...) 9.1. conhecer do recurso de reconsideração, para, no mérito, dar-lhe provimento;
9.2. excluir a responsabilidade do Sr. Rossano Maranhão Pinto nestes autos, em virtude de a conduta questionada ser objeto de análise no TC Processo 023.393/2007-4;
9.3. com fundamento nos arts. 1º, inciso I, 16, inciso III, alínea "d", 19, caput, e 23, inciso III, da Lei 8.443/1992, julgar irregulares as contas dos responsáveis a seguir identificados, condenando-os, solidariamente com a empresa MK Holding de Comunicação Ltda., ao pagamento dos valores discriminados, fixando-lhes o prazo de 15 (quinze) dias, a contar da notificação, para comprovarem, perante o Tribunal (art. 214, inciso III, alínea "a", do Regimento Interno/TCU) , o recolhimento da dívida aos cofres do Banco do Brasil S/A, atualizada monetariamente e acrescida dos juros de mora devidos, calculados a partir das datas indicadas, até a data do efetivo recolhimento, na forma da legislação em vigor:
	Responsáveis
	Valor do Débito
	Data

	Renato Luiz Belineti Naegele; e 
Cláudio de Castro Vasconcelos
	R$ 958,39
	30/11/2000

	Henrique Pizzolato; e
Cláudio de Castro Vasconcelos
	R$ 78.386,42
	21/10/2003

9.4. aplicar aos responsáveis Henrique Pizzolato,  Cláudio de Castro Vasconcelos e MK Holding de Comunicação Ltda., individualmente, a multa prevista na Lei 8.443/1992, art. 57, c/c o Regimento Interno/TCU, art. 267, no valor de R$ 10.000,00 (dez mil reais) , com a fixação do prazo de 15 (quinze) dias, a contar da notificação, para comprovarem, perante o Tribunal (art. 214, inciso III, alínea "a", do Regimento Interno/TCU) , o recolhimento das dívidas aos cofres do Tesouro Nacional, atualizadas monetariamente desde a data deste acórdão até a do efetivo recolhimento, se forem pagas após o vencimento, na forma da legislação em vigor;
9.5. autorizar, desde logo, caso solicitado e o processo não tenha sido remetido para cobrança judicial, o pagamento das dívidas em até 36 (trinta e seis) parcelas mensais e consecutivas, nos termos do art. 26 da Lei 8.443/1992, c/c art. 217 do Regimento Interno/TCU, fixando-se o vencimento da primeira parcela em 15 (quinze) dias, a contar do recebimento da notificação, e os das demais a cada 30 (trinta) dias, devendo incidir sobre cada valor mensal os correspondentes acréscimos legais, na forma prevista na legislação em vigor, sem prejuízo de alertar os responsáveis que a falta de comprovação do recolhimento de qualquer parcela implicará o vencimento antecipado do saldo devedor;
9.6. autorizar, desde logo, nos termos do art. 28, inciso II, da Lei nº 8.443/1992, a cobrança judicial das dívidas caso não atendida a notificação;
9.7. remeter cópia deste acórdão, bem como do relatório e do voto que o fundamentam, ao procurador-chefe da Procuradoria da República no Distrito Federal, nos termos do § 3º do art. 16 da Lei 8.443/1992;
9.8. determinar à SecexFazenda que promova a juntada de cópia deste Acórdão, bem como do relatório e do voto que o fundamentam,  às prestações de contas do Banco do Brasil dos exercícios de 2000, 2001 e 2003 (TCs Processo 009.373/2001-2, Processo 009.744/2002-0 e Processo 008.925/2004-8) ; e
9.9. dar ciência deste acórdão, bem como do relatório e do voto que o fundamentam, aos responsáveis."
3.	Já o aludido Acórdão 2.297/2019 foi prolatado pelo Plenário do TCU, sob a minha relatoria em substituição ao Ministro Walton Alencar Rodrigues por força da Portaria TCU n.º 280, de 13/9/2019, nos seguintes termos:
" (...) VISTOS, relatados e discutidos estes autos de recursos de reconsideração interpostos por Henrique Pizzolato, Cláudio de Castro Vasconcelos e Renato Luiz Belineti Naegele contra o Acórdão 3349/2015-TCU-Plenário, 
 (...)  9.1. conhecer dos recursos de reconsideração para, no mérito, negar-lhes provimento; 
9.2. dar ciência deste acórdão aos recorrentes e aos demais interessados".
4.	Inconformado com o Acórdão 2.297/2019, por intermédio dos seus advogados, o Sr. Renato Luiz Belineti Naegele opôs os seus embargos às Peças 192-198 sob o pretexto de o referido acórdão padecer de omissões e contradições, aduzindo, para tanto, os seguintes argumentos:
	(a) o aludido acórdão teria sido omisso em virtude da ausência de motivação para a declaração do ora embargante como responsável pelos malsinados atos, a despeito de ele não ter dado causa às falhas;
	(b) o aludido acórdão teria sido omisso, ao não observar que a responsabilidade da Diretoria de Marketing para a fiscalização o contrato somente teria restado fixada após o encerramento da sua gestão como diretor; e
	(c) o aludido acórdão teria sido contraditório, já que, ao apreciar o processo análogo, o Acórdão 895/2019-TCU-Plenário teria afastado a responsabilidade do ora embargante.
	
5.	O ora embargante requereu, ao final, o recebimento dos aludidos embargos, com efeitos modificativos, para reformar o aludido Acórdão 2297/2019-TCU-Plenário.
6.	Diante da evidente relevância da matéria, com o subjacente pedido para os efeitos infringentes, determinei o excepcional envio do presente processo à Serur para promover a sua análise técnica sobre os presentes embargos de declaração, enviando, em seguida, o feito ao MPTCU para se dignar a também emitir o seu parecer escrito sobre os aludidos embargos.
7.	Por conseguinte, após a análise final do feito, o auditor federal da Serur lançou o seu parecer conclusivo à Peça 200 (fls. 1/16) , com a anuência do diretor da unidade técnica (Peça 201) , nos seguintes termos:
	"Trata-se de embargos de declaração interpostos por Renato Luiz Belinetti Naegele (peças 192-193 e 195-198) contra o Acórdão 2297/2019-TCU-Plenário (peça 173) , relatado pelo Ministro André Luís de Carvalho, com o seguinte teor: 
	9.1. conhecer dos recursos de reconsideração para, no mérito, negar-lhes provimento; 
	9.2. dar ciência deste acórdão aos recorrentes e aos demais interessados. 
	HISTÓRICO
	2. Trata-se, originariamente, de tomada de contas especial (TCE) , instaurada por força do Acórdão 1875/2005-TCU-Plenário (peça 1, p. 147-148) , transcrito abaixo, em razão de representação da então 2ª Secretaria de Controle Externo (Secex-2) , decorrente de auditoria realizada no Banco do Brasil S/A e no Banco Popular do Brasil S/A, no exercício de 2005, nas áreas de licitações e contratos de publicidade e propaganda, convênios, consultorias, patrocínios e outras correlatas: 
	'9.1. conhecer da presente representação com fulcro nos arts. 234, 235 e 237 do Regimento Interno; 
	9.2. converter o presente processo em tomada de contas especial, com fundamento no art. 47 da Lei n.º 8.443/1992, para determinar a citação solidária dos responsáveis Cláudio de Castro Vasconcelos, em razão de sua omissão no dever de fiscalizar o contrato, Renato Luiz Belinette Naegele e Henrique Pizzolato, em razão de sua omissão no dever de supervisionar as atividades da Gerência-Executiva de Propaganda, e da empresa Grottera Comunicação S/C Ltda., em razão da apropriação indevida dos valores relativos aos bônus de volume concedidos pelas empresas Editora Gráficos Burti Ltda., Couro Impresso Comércio de Brindes Ltda. e Agendas PomboLediberg Ltda., conforme especificação abaixo: 
	9.2.1. Cláudio de Castro Vasconcelos (Gerente Executivo de Propaganda) , Renato Luiz Belinette Naegele (Diretor de Marketing e Comunicação) e Grottera Comunicação S/C Ltda., pelos seguintes valores:  (...) 
	9.2.2. Cláudio de Castro Vasconcelos (Gerente Executivo de Propaganda) , Henrique Pizzolato (Diretor de Marketing e Comunicação) e Grottera Comunicação S/C Ltda., pelos seguintes valores:  (...) 
	9.3. determinar ao Banco do Brasil S/A que realize, no prazo de trinta dias, com base na cláusula 2.5.4 do contrato, auditoria na empresa Grottera Comunicação S/C Ltda., com vistas a obter e juntar a estes autos todas as notas fiscais relativas a serviços de "bônus de volume" emitidas pela empresa no período em que ocorreram pagamentos relativos ao contrato, de modo a evidenciar a existência ou não de outros descontos omitidos do contratante, a exemplo daqueles já apurados; 
	9.4. encaminhar cópia deste acórdão, bem como do voto e relatório que o fundamentam
	9.4.1. à Comissão Parlamentar Mista de Inquérito dos Correios, com sugestão de quebra do sigilo fiscal da empresa Grottera Comunicação S/C Ltda; 
	9.4.2. ao Ministério Público junto ao Tribunal de Contas da União, tendo em vista as possíveis repercussões no mérito das contas do Banco do Brasil, relativas ao exercício de 2001;
	9.5. encaminhar cópia dos autos ao Procurador da República Bruno Caiado de Acioli; 
	9.6. determinar à 2ª Secretaria de Controle Externo que verifique, no âmbito da auditoria de que cuida o TC Processo 012.095/2005-8: 
	9.6.1. a correção dos pagamentos efetuados à Grottera Comunicação S/C Ltda., de forma a comprovar a exatidão dos pagamentos de honorários; 
	9.6.2. a exatidão, no âmbito do contrato firmado entre Banco do Brasil e Grottera Comunicação S/C Ltda, dos valores pagos a título de veiculação, bem assim do desconto padrão de agência; 
	9.6.3. a existência de terceirização onerosa de atividades de criação publicitária que deveriam ser executadas pela empresa Grottera Comunicação S/C Ltda.; 
	9.6.4. a ocorrência ou não de pagamentos, pelo Banco do Brasil, de faturas referentes a insumos e serviços que deveriam ser assumidos pela contratada, nos termos da cláusula 2.7.1.'
	2.1. Na fiscalização realizada, a equipe de auditoria apontou os seguintes indícios de irregularidade, resumidos pela Exma. Sra. Ministra Ana Arraes (peça 11, p. 1) , na forma abaixo: 
	'2.1. recebimento de bônus ou bonificação de volume (BV) pela agência, sem repasse desse desconto ao Banco do Brasil, em afronta ao subitem 2.5.11 da cláusula segunda do contrato; 
	2.2. utilização de base de cálculo para pagamento de honorários baseada em custos superiores aos efetivamente realizados, pois considerou-se o recebimento do bônus de volume pela agência; e 
	2.3. fragilidade no acompanhamento e na fiscalização dos contratos de prestação de serviços de publicidade e propaganda por parte do Banco do Brasil'. 
	2.2. O presente processo foi sobrestado, por meio de despacho (peça 3, p. 65) , exarado pelo Ministro Benjamin Zymler, com a finalidade de aguardar o julgamento do TC Processo 019.444/2005-2, que trata da consolidação das auditorias executadas nos contratos de propaganda e publicidade em diversos órgãos da Administração Pública Federal. 
	2.3. Os referidos autos foram julgados em 1º/12/2010, em sede de pedido de reexame, por intermédio do Acórdão 3233/2010-TCU-Plenário (peça 3, p. 81) , relatado pelo Ministro Raimundo Carreiro, o que permitiu a continuidade do feito que ora se analisa. 
	2.4. Após, o Tribunal, com fundamento nos artigos 18 e 20 da Lei 12.232/2010 e no Acórdão 638/2012-TCU-Plenário, ratificando voto da Ministra Relatora Ana Arraes, acatou as alegações de defesa dos responsáveis, julgando-lhes as contas regulares com ressalva, por meio do Acórdão 1715/2012-TCU-Plenário (peça 10) , in verbis: 
	'9.1. levantar o sobrestamento dos autos; 
	9.2. julgar regulares com ressalva as presentes contas e dar quitação aos responsáveis, com fundamento nos arts. 1º, inciso I, 16, inciso II, 18 e 23, inciso II, da Lei 8.443/1992, c/c os arts. 1º, inciso I, 208 e 214, inciso II, do Regimento Interno; 
	9.3. determinar à 2ª Secex a juntada de cópia da presente decisão, acompanhada do relatório e do voto que a fundamentaram, bem como de outras peças e análises que a unidade técnica entender pertinentes para formação de seu juízo acerca dos fatos, aos autos dos processos TC-Processo 009.373/2001-2, TC-Processo 009.744/2002-0 e TC-Processo 008.925/2004-8, relativos, respectivamente, às prestações de contas do Banco do Brasil S.A. dos exercícios de 2000, 2001 e 2003, a fim de avaliar possível omissão dosresponsáveis pelo Banco do Brasil, Srs. Henrique Pizzolatto, Cláudio de Castro Vasconcelos e Renato Luiz Belinetti Naegele, no dever de fiscalizar o contrato celebrado entre o Banco e a empresa Grottera Comunicação S/C Ltda.; 
	9.4. encaminhar cópia do presente acórdão, bem como do relatório e do voto que o fundamentaram, aos responsáveis e ao Banco do Brasil S.A.; 
	9.5. arquivar os presentes autos. 2.5. O Procurador Júlio Marcelo de Oliveira, representante do MP junto ao TCU (MPTCU) , insatisfeito, interpôs Recurso de Reconsideração (peça 22) , requerendo o conhecimento e, caso não acolhidas as contrarrazões a serem porventura apresentadas, o provimento do pedido, para reformar o Acórdão 1715/2012-TCU-Plenário, nos seguintes termos (peça 22, p. 20-21) : 
	a) julgar irregulares as contas dos Srs. Cláudio de Castro Vasconcelos (CPF XXX.377.641-XX) , Henrique Pizzolato (CPF XXX.719.659-XX) e Renato Luiz Belinetti Naegele (CPF 308.076.621- 00) , nos termos dos artigos. 16, inciso III, alínea "c", e 19, caput, da Lei 8.443/92; 
	b) condenar os responsáveis, solidariamente, ao pagamento das quantias abaixo especificadas, fixando, nos termos do art. 214, inciso III, alínea "a", do Regimento Interno do TCU, o prazo de quinze dias, a contar do recebimento da notificação, para comprovar, perante o Tribunal, o recolhimento da dívida aos cofres do Banco do Brasil, atualizada monetariamente e acrescida dos juros de mora devidos até a data do efetivo recolhimento, na forma da legislação vigente, quando paga após o vencimento: 
	b.1) Cláudio de Castro Vasconcelos (CPF XXX.377.641-XX) , Renato Luiz Belinetti Naegele (CPF XXX.076.621-XX) e Grottera Comunicação S/C Ltda. (atual MK Holding de Comunicação Ltda. - CNPJ 54.639.463/0001-27) :  (...) 
	b.2) Cláudio de Castro Vasconcelos (CPF XXX.377.641-XX) , Henrique Pizzolato (CPF XXX.719.659-XX) e Grottera Comunicação S/C Ltda. (atual MK Holding de Comunicação Ltda. - CNPJ 54.639.463/0001-27) :  (...) 
	c) aplicar aos responsáveis acima mencionados, individualmente, a multa prevista no art. 57 da Lei 8.443/92; 
	d) autorizar, desde logo, nos termos do artigo 28, inciso II, da Lei 8.443/1992, a cobrança judicial das dívidas, caso não atendidas as notificações; 
	e) remeter cópia do inteiro teor da deliberação que vier a ser proferida ao Procurador-Chefe da Procuradoria da República no Estado de São Paulo, nos termos do artigo 16, §3º, da Lei 8.443/1992. 
	2.6. Após abertura de prazo para apresentação de contrarrazões recursais e análise das defesas apresentadas, o Tribunal, por intermédio do Acórdão 3349/2015-TCU-Plenário (peça 98) , relatado pelo Ministro Vital do Rêgo, julgou irregulares as contas dos responsáveis, imputando-lhes débito e aplicando-lhes multa, na forma transcrita a seguir: 
	9.1. conhecer do recurso de reconsideração, para, no mérito, dar-lhe provimento; 
	9.2. excluir a responsabilidade do Sr. Rossano Maranhão Pinto nestes autos, em virtude de a conduta questionada ser objeto de análise no TC Processo 023.393/2007-4; 
	9.3. com fundamento nos arts. 1º, inciso I, 16, inciso III, alínea "d", 19, caput, e 23, inciso III, da Lei 8.443/1992, julgar irregulares as contas dos responsáveis a seguir identificados, condenandoos, solidariamente com a empresa MK Holding de Comunicação Ltda., ao pagamento dos valores discriminados, fixando-lhes o prazo de 15 (quinze) dias, a contar da notificação, para comprovarem, perante o Tribunal (art. 214, inciso III, alínea "a", do Regimento Interno/TCU) , o recolhimento da dívida aos cofres do Banco do Brasil S/A, atualizada monetariamente e acrescida dos juros de mora devidos, calculados a partir das datas indicadas, até a data do efetivo recolhimento, na forma da legislação em vigor:  (...) 
	9.4. aplicar aos responsáveis Henrique Pizzolato, Cláudio de Castro Vasconcelos e MK Holding de Comunicação Ltda., individualmente, a multa prevista na Lei 8.443/1992, art. 57, c/c o Regimento Interno/TCU, art. 267, no valor de R$ 10.000,00 (dez mil reais) , com a fixação do prazo de 15 (quinze) dias, a contar da notificação, para comprovarem, perante o Tribunal (art. 214, inciso III, alínea "a", do Regimento Interno/TCU) , o recolhimento das dívidas aos cofres do Tesouro Nacional, atualizadas monetariamente desde a data deste acórdão até a do efetivo recolhimento, se forem pagas após o vencimento, na forma da legislação em vigor; 
	9.5. autorizar, desde logo, caso solicitado e o processo não tenha sido remetido para cobrança judicial, o pagamento das dívidas em até 36 (trinta e seis) parcelas mensais e consecutivas, nos termos do art. 26 da Lei 8.443/1992, c/c art. 217 do Regimento Interno/TCU, fixando-se o vencimento da primeira parcela em 15 (quinze) dias, a contar do recebimento da notificação, e os das demais a cada 30 (trinta) dias, devendo incidir sobre cada valor mensal os correspondentes acréscimos legais, na forma prevista na legislação em vigor, sem prejuízo de alertar os responsáveis que a falta de comprovação do recolhimento de qualquer parcela implicará o vencimento antecipado do saldo devedor; 
	9.6. autorizar, desde logo, nos termos do art. 28, inciso II, da Lei nº 8.443/1992, a cobrança judicial das dívidas caso não atendida a notificação; 
	9.7. remeter cópia deste acórdão, bem como do relatório e do voto que o fundamentam, ao procurador-chefe da Procuradoria da República no Distrito Federal, nos termos do § 3º do art. 16 da Lei 8.443/1992; 
	9.8. determinar à SecexFazenda que promova a juntada de cópia deste Acórdão, bem como do relatório e do voto que o fundamentam, às prestações de contas do Banco do Brasil dos exercícios de 2000, 2001 e 2003 (TCs Processo 009.373/2001-2, Processo 009.744/2002-0 e Processo 008.925/2004-8) ; e 
	9.9. dar ciência deste acórdão, bem como do relatório e do voto que o fundamentam, aos responsáveis.
	2.7. Irresignados, Henrique Pizzolato (peça 113) e Cláudio de Castro Vasconcelos (peça 114) , em petições idênticas, interpuseram recursos de reconsideração, requerendo o acolhimento dos pedidos e a consequente anulação do Acórdão 3349/2015-TCU-Plenário, relatado pelo Ministro Vital do Rêgo (peça 113, p. 20) . 
	2.8. Também inconformado, Renato Luiz Belinetti Naegele interpôs recurso de reconsideração (peças 145 e 146) , requerendo a reforma do citado julgado, "para que seja excluída a sua responsabilidade quanto ao débito apontado" (peça 145, p. 10) . 
	2.9. O Tribunal, por intermédio do Acórdão 2297/2019-TCU-Plenário, relatado pelo Ministro José Múcio Monteiro, negou provimento aos recursos, mantendo-se inalterada a deliberação recorrida, na forma transcrita na introdução acima. 
	2.10. Ainda irresignado, Renato Luiz Belinetti Naegele opôs embargos de declaração ao julgado (peças 192-193; 195 e 197, com conteúdos idênticos; 196 e 198, também em documentos iguais) , requerendo (peça 192, p. 13) :  (...)  sejam reconhecidos e acolhidos os presentes Embargos de Declaração para, sanando-se a omissão e a contradição arguidas, seja reformado o r. Acórdão, com efeito infringente para JULGAR AS CONTAS DO EMBARGANTE REGULARES, SEM QUALQUER RESSALVA, tendo em vista que ele não poderá ser responsabilizado por atos realizados fora de sua gestão e nem lhe ser imputada condenação baseada em aspectos fáticos que não deu causa. ADMISSIBILIDADE 
	3. Conforme jurisprudência desta Corte de Contas, para o recebimento de embargos de declaração, basta o atendimento dos chamados requisitos gerais de admissibilidade (legitimidade, tempestividade e interesse de agir) dos recursos e a alegação da existência na decisão de um dos vícios apontados no art. 34 da Lei 8.443/1992 (omissão, obscuridade e/ou contradição) . Para efeito de provimento dos embargos, busca-se a efetiva comprovação da ocorrência dos vícios alegados. 
	3.1. O prazo para embargar deliberação do Tribunal é de dez dias, contados do recebimento da notificação pela parte, nos termos dos artigos 30 e 34, §1°, da Lei 8.443/1992, bem como nos termos do §1° do artigo 287 do Regimento Interno do TCU. 
	3.2. No presente caso, os embargos opostos são tempestivos, pois Renato Luiz Belinetti Naegele foi cientificado do Acórdão 2297/2019-TCU-Plenário, sob a relatoria do Ministro José Múcio Monteiro, em 15/10/2019 (peças 182 e 190) ; e o recurso foi interposto em 23/10/2019. 
	3.3. Por fim, os presentes embargos restaram conhecidos pelo Ministro Relator, André Luís de Carvalho, em despacho prolatado em 29/11/2019, com determinação de subsequente enviou a esta Secretaria para análise do mérito (peça 199) . 
	MÉRITO 
	4. Delimitação 
	4.1. Constitui objeto do recurso a seguinte questão: Se Renato Luiz Belinetti Naegele pode ser responsabilizado pelas irregularidades descritas nos autos (peças 192-193; 195 e 197, com conteúdos idênticos; 196 e 198, também em documentos iguais) . 5. Responsabilidade de Renato Luiz Belinetti Naegele e irregularidades descritas nos autos (peças 192-193; 195 e 197, com conteúdos idênticos; 196 e198, também em documentos iguais) 
	5.1. O embargante afirma não poder ser responsabilizado pelas irregularidades descritas nos autos, havendo omissões e obscuridades na deliberação embargada, impondo-se a atribuição de efeitos infringentes ao pedido, tendo em vista os seguintes argumentos: 
	a) Renato alegou ter estado à frente da Diretoria de Marketing, de 7/6/1999 a 16/2/2003, antecedendo Henrique Pizzolato, sem participar da assinatura dos contratos em que existiam as cláusulas com atribuições de fiscalização ao órgão por ele administrado, além de não mais exercer a função quando da prolação da Ordem de Serviço n. 11/2004 (peça 145, p. 8) . Além disso, ele não foi réu na Ação Penal 470 e agiu com boa-fé, argumentos não considerados por esta Secretaria e pelo Tribunal (peça 192, p. 2) ;
	b) O Subprocurador-Geral Paulo Soares Bugarin argumenta, em parecer juntado aos autos (peça 172) , que apenas nos contratos posteriores à gestão de Renato Luiz Belinetti Naegele é que restou expressa a obrigação de a Diretoria de Marketing e Comunicação fiscalizar esses serviços, responsabilidade compartilhada com a Gerência Executiva de Propaganda, atribuições delineadas, também, na ordem de Serviço 11/2004. Assim, tendo em vista, ao menos, a dubiedade sobre a quem caberia o acompanhamento e fiscalização dos contratos com agências de propaganda e publicidade, quando da gestão do embargante, o representante do MPTCU se posicionou por mitigar a responsabilização do referido gestor, com o julgamento das contas dele pela regularidade com ressalva (peça 192, p. 3-4) ; 
	c) Das deliberações do Tribunal constam o relatório do Ministro Relator, com as conclusões da unidade técnica e do MPTCU, a fundamentação, na qual o julgador enfrenta as questões de fato e de direito e a parte dispositiva. Na espécie, não consta a motivação que levou o Plenário a declarar o embargante responsável por atos que não deu causa diante dos elementos contidos nos autos, haja vista que restou indicada a conjuntura diferenciada de Renato Naegele em relação aos outros responsáveis (peça 192, p. 5-6) ; 
	d) O julgado embargado partiu de premissas equivocadas ao caso, ao afirmar que os serviços de publicidade exigiam dos responsáveis grande atenção com os serviços de terceiros contratados pela agência, tendo todos agido de forma negligente na fiscalização dos contratos, mesmo diante da baixa materialidade e do fato de o Tribunal não ter aplicado penalidade ao embargante. Logo, o Plenário desta Casa se omitiu na inclusão do recorrente como responsável, ao negar provimento ao recurso de reconsideração da parte, impondo-se a análise das questões de fato e de direito pertinentes, não cabendo análise genérica da condição do recorrente (peça 192, p. 6-7) ; 
	e) O acórdão embargado apresenta nulidade insanável, tendo em vista a ausência de fundamentação adequada, em afronta ao princípio da motivação, delineado nos artigos 2º, parágrafo único, inciso VII; e 50 da Lei 9.784/1999, bem como explicitado na doutrina pátria (peça 192, p. 7- 9) ; 
	f) De acordo com as hipótese de motivação obrigatória previstas no artigo 50 da Lei 9.784/1999, sobretudo em seus incisos I, II e VII, a deliberação embargada deveria ser motivada, por ter negado o direito à ampla defesa e ao contraditório do embargante, ao não observar que, no período de gestão dele, não havia fato ou ato que atribuísse responsabilidade pela fiscalização dos contratos ao órgão por ele administrado, mas sim à Diretoria de Infraestrutura. Além disso, a decisão impôs dever à parte, ao determinar o recolhimento aos cofres da entidade credora, no montante atualizado de R$ 7.238,33, além de ter deixado de aplicar jurisprudência firmada sob questão análoga, consubstanciada no Acórdão 895/2019-TCU-Plenário, relatado pelo Ministro Vital do Rêgo (peça 192, p. 9-10) ; 	
	g) A deliberação recorrida, além de omissa, restou contraditória, ao desconsiderar o precedente constante do Acórdão 895/2016-TCU-Plenário, relatado pelo Ministro Vital do Rêgo, no qual foi afastada a responsabilidade do embargante. Segundo esse precedente, somente nos contratos posteriores, já assinados por Henrique Pizzolato, ficou expressa a unidade responsável pela fiscalização dos ajustes, atribuindo essa tarefa à Diretoria de Marketing e Comunicação, compartilhada com a Gerência Executiva de Propaganda, atribuições distribuídas internamente, também, pela Ordem de Serviço 11/2004. Havia, com isso, dubiedade sobre a quem caberia o acompanhamento e fiscalização dos contratos com as agências de propaganda e publicidade, dúvidas sanadas apenas após a saída de Renato (peças 192, p. 4-5 e 9-10; e 193) ; 
	h) A deliberação foi, também, ilegal ao imputar ao embargante responsabilidade pela fiscalização dos contratos, em total contradição com as instruções internas do Banco do Brasil, as quais continham dispositivos delimitando a responsabilidade nesse sentido à Diretoria de Infraestrutura (Dinfe) , cabendo reiterar os argumentos trazidos às peças 145-146, 156 e 171 dos autos (peça 192, p. 10-12) ; 
	i) Durante a gestão do embargante, estavam em vigor as Instruções Normativas, na época denominadas Livros de Instruções Codificados (LIC) , 156-65-1-1; 156-80-01-01 e 091.04.3.1, as quais disciplinavam que a Diretoria responsável pela fiscalização do contrato era a Diretoria de Infraestrutura (Dinfe) , vinculada à Vice-Presidência de Tecnologia e Infraestrutura e não a Diretoria de Marketing e Comunicação (Dimac) (peças 192, p. 11; e 195, p. 2) ; 
	j) Apenas após a expedição da Ordem de Serviço n. 11, de 26/6/2004, é que o Diretor de Marketing passou a ter o dever de supervisionar as atividades da Gerência - Executiva de Propaganda, tendo avocado a responsabilidade pela fiscalização dos contratos (peças 192, p. 11; e 195, p. 3) ; 
	k) O embargante relata fatos e normativos vigentes na época que foi diretor da Dimac, comprovando categoricamente não ser responsabilidade dele a fiscalização dos contratos, conforme consignado na peça 156. As instruções normativas juntadas aos autos confirmam a segregação de atribuições, sendo que a atribuição da dependência onde está sendo executada atividade se restringia à qualidade dos serviços prestados, nos termos da LIC 91.04.3.1. Esse normativo informa que a contratação de serviços descentralizados, a administração e os pagamentos dos contratos referentes a esses serviços estão a cargo das Gerências Regionais de Infraestrutura (Gerie) . A contratação dos serviços centralizados, por sua vez, está a cargo da Dinfe/Gecop, podendo ser delegada à Gerie. As funções de contratação, administração e pagamento devem ser desempenhadas por equipes distintas. (peças 192, p. 11-12; e 195, p. 3) ; 
	l) Ainda, de acordo com o LIC 156.65.1.1, que trata da Dinfe, sucedida pela Diretoria de Logística (Dilog) , este órgão tinha como clientes as demais Diretorias e respondia pela integridade dos controles internos nos processos, produtos e serviços a cargo da Diretoria. A responsabilidade pelos produtos abrangia a gestão de contratos centralizados e o acompanhamento dos contratos descentralizados (peça 195, p. 3) ; 
	m) Renato não pode ser responsabilizado pela omissão no dever de supervisionar as atividades da Gerência-Executiva de Propaganda, referente à fiscalização do contrato firmado com a empresa Grottera Comunicação Ltda., pois, no período da gestão dele, não havia nenhum ato ou fato que atribuísse à Dimac a responsabilidade pela fiscalização dos ajustes, mas sim à Dinfe, impondose a modificação do julgado embargado (peças 192, p. 12; e 195, p. 3-4) ; ]
	n) O embargante, durante toda a gestão dele no cargo de Diretor de Marketing e Comunicação, observou o Princípio da Segregação de Funções, postulado a ser aplicado no caso e não a Primazia da Realidade, em conformidade com as normas internas do Banco, vigentes à época. Nesse sentido concluiu o Professor Almiro do Couto e Silva, na parte final do Parecer Jurídico juntado aos autos (peças 171 e 192, p. 12-13) ; 
	o) O embargante junta aos autos o Contrato de Prestação de Serviços de Publicidade celebrado entre o Banco do Brasil S.A. e a empresa DNA Propaganda, assinado em 23/9/2003, para comprovar que o contrato firmado com a agência de publicidade, após a saída do embargante da Dimac, continha cláusula prevendo responsabilidade pela fiscalização dos ajustes à Diretoria de Marketing e Comunicação, conforme a Cláusula Décima Segunda, item 12.2, diferentemente do ajuste ora debate. Logo, a situação de Renato Naegele é diferente da gestão de Henrique Pizzolato e Cláudio Vasconcelos (peças 195, p. 1-2; e 196) ; p) Somente com a inclusão da cláusula contratual 12.2 citada acima e com a expedição da Ordem de Serviço n. 11, em 26/6/2004, é que a Dimac avocou a responsabilidade pela fiscalização dos contratos, o que ocorreu após a gestão do embargante (peça 195, p. 3) . 
	Análise 
	5.2. Os argumentos do responsável não merecem prosperar. Não há omissão ou contradição quando esta Corte enfrentou adequadamente todos os argumentos apresentados pela parte, ainda que em posicionamento distinto de manifestação anterior do Tribunal em processo também diferente. 
	5.3. Nessa linha e tendo por base a aplicação subsidiária do Código de Processo Civil e a doutrina de Daniel Amorim Assumpção Neves (Manual de direito processual civil - volume único. 8. ed. Salvador: Editora JusPodium, 2016, p. 802) : (...) somente o dispositivo da sentença de mérito, torna-se imutável e indiscutível, admitindo-se que os fundamentos da decisão possam voltar a ser discutidos em outro processo, inclusive com a adoção pelo juiz de posicionamento contrário ao que restou consignado na demanda anterior. 
	5.4. Do mesmo modo, os efeitos da Coisa Julgada administrativa abarcam apenas a parte dispositiva das deliberações desta Corte, cabendo sempre ao Tribunal rediscutir os fundamentos da decisão em processo distinto, podendo, inclusive, decidir em sentido contrário. 
	5.5. Com isso, ao analisar a deliberação embargada, verifica-se que o Tribunal se debruçou adequadamente sobre as questões de fato e de direito presentes nos autos, não havendo que se falar em omissão, obscuridade ou contradição, mesmo não tendo feito referência expressa ao Acórdão 895/2019-TCU-Plenário, relatado pelo Ministro Vital do Rego. De todo modo, cabe a discussão desse julgado, nesta assentada. 
	5.6. Ao se debruçar sobre as normas internas do Banco do Brasil e sobre a jurisprudência desta Casa, constata-se que a contradição ou omissão a serem sanadas se encontram no Acórdão 895/2019-TCU-Plenário e não na deliberação embargada, como se discutirá a seguir. 
	5.7. Tendo por base instrução preliminar desta Secretaria (peças 41-43) , Renato Luiz Belinetti Naegele, na condição de Diretor da Diretoria de Marketing e Comunicação (Dimac) , no período compreendido entre 7/6/1999 a 16/2/2003, foi instado a apresentar contrarrazões recursais ao pedido do parquet especializado (peça 47) :  (...)  em razão de sua omissão no dever de supervisionar as atividades da Gerência-Executiva de Propaganda, relativamente ao contrato celebrado entre o Banco do Brasil S/A e a empresa Grottera Comunicação S/C Ltda., decorrente da Concorrência 99/113 (...) 
	5.8. Destaque-se que o Gerente-Executivo de Propaganda, naquele período, Cláudio de Castro Vasconcelos, também foi citado, em sede de contrarrazões recursais (peça 45) : (...) em razão de sua omissão no dever de fiscalizar o contrato entre o Banco do Brasil S/A e a empresa Grottera Comunicação S/C Ltda. para a prestação de serviços de publicidade e propaganda decorrente da Concorrência 99/1131  (...)  
	5.9. No âmbito do TC Processo 019.032/2005-0, no qual restou prolatado o Acórdão 895/2019-TCU-Plenário (peça 193) , sob a relatoria do Ministro Vital do Rêgo, esses responsáveis também foram ouvidos em sede de contrarrazões recursais, em termos praticamente idênticos ao presente processo, conforme se nota nas peças 48 e 49 daqueles autos, mas em relação a contratação distinta. 
	5.10. Note-se que as conclusões emanadas desta Corte em relação a Renato Luiz Belinetti estão intrinsecamente ligadas à conjuntura de Cláudio de Castro Vasconcelos, no período de 7/6/1999 a 16/2/1999, tendo em vista que a Gerência-Executiva de Propaganda se constituía de unidade subordinada à Diretoria de Marketing e Comunicação, como demonstra legislação contemporânea aos fatos em análise (peça 59, p. 32-33) . Trata-se do mesmo órgão, dividindo-se a responsabilidade entre a execução e a supervisão da fiscalização dos contratos. 	
	5.11. Ao isentar Renato Luiz Belinetti Naegele, no âmbito do Acórdão 895/2019-TCU-Plenário, sob a relatoria do Ministro Vital do Rêgo, o Tribunal anuiu os argumentos da parte e do Subprocurador-Geral junto ao TCU, considerando não haver, nos contratos firmados no período de gestão do embargante, cláusulas que atribuíssem explicitamente à Dimac o encargo de fiscalizar os ajustes em questão, restando, ao menos, dúvida quanto a quem caberia o acompanhamento e fiscalização dos ajustes, na forma do voto condutor do julgado: 
	57. Quanto ao Sr. Renato Luiz Belinetti Naegele, acompanho a proposta do MPTCU de afastar sua responsabilidade pelos danos apurados nestes autos, haja vista que a situação do referido gestor se diferencia substancialmente em relação aos demais responsáveis dos autos. 
	58. Conforme bem assinalou o MP/TCU, os ex-gestores estão sendo responsabilizados por terem se omitido do dever de fiscalizar o contrato de publicidade, deixando que a agência descumprisse cláusula contratual e se apropriasse indevidamente de descontos que deveriam ter sido repassados à instituição financeira, ocasionando prejuízos aos cofres da estatal. 
	59. Ocorre que, durante a época em que o Sr. Renato Naegele ocupava a Diretoria de Marketing e Comunicação do Banco do Brasil (07/6/1999 a 16/2/2003, peça 1, p. 111) inexistiam nos contratos firmados cláusulas que atribuíssem explicitamente àquela diretoria o encargo de fiscalizar os ajustes em questão. 
	60. Como asseverou a unidade técnica, somente nos contratos posteriores, já assinados pelo Sr. Henrique Pizzolato, ficou expressa a unidade responsável pela fiscalização do ajuste, atribuindo diretamente a fiscalização dos serviços à Diretoria de Marketing e Comunicação. Da mesma forma, no âmbito desta Diretoria, essa responsabilidade foi compartilhada com a Gerência Executiva de Propaganda (função exercida pelo Sr. Cláudio de Castro Vasconcelos, no período dos fatos - peça 1, p. 71) , e veio a ser também explicitamente prevista na distribuição interna de atribuições promovidas pela Ordem de Serviço 11/2004. 
	61. Assim, considerando que à época em que o Sr. Renato Luiz Belinetti Naegele respondia pela Diretoria de Marketing existia, no mínimo, uma dubiedade sobre a quem caberia o acompanhamento e fiscalização dos contratos com as agências de propaganda e publicidade e que tais dúvidas foram aclaradas somente quando o Sr. Renato não mais exercia a função de Diretor de Marketing e Comunicação, acompanho o Parquet quando conclui que a responsabilidade do referido gestor deva ser mitigada, devendo o Tribunal manter suas contas julgadas regulares com ressalva. 
	5.12. É importante perceber, como já destacado, que a alegada dubiedade sobre a quem caberia o acompanhamento e fiscalização dos contratos no período de gestão de Renato Belinetti Naegele não afastaria apenas a responsabilidade dele sobre a fiscalização no período, mas também, a de Cláudio de Castro Vasconcelos, Gerente-Executivo de Propaganda, órgão subordinado à Dimac. Se havia dúvida para um, havia dúvida para ambos no período, tanto o órgão subordinado como a Diretoria preeminente. 
	5.13. A exclusão de um e a manutenção do outro se mostra contraditória. No caso do Acórdão 895/2019-TCU-Plenário, relatado pelo Ministro Vital do Rêgo, o Tribunal, ao contrário, restou por manter Cláudio de Castro como o único responsável no Banco do Brasil, em solidariedade com a DNA Propaganda Ltda., por todo o débito do exercício de 2002, excluindo-se apenas o ora embargante (peça 193, p. 52-54) . 
	5.14. De outro lado, caso fossem ambas as autoridades excluídas da relação processual, em razão da alegada dubiedade no período de 7/6/1999 a 16/2/1999, o Tribunal iria se deparar com a estranha conjuntura de não haver qualquer responsável pela fiscalização dos contratos no período, o que, como se discutirá abaixo, seria impensável diante dos fatos claramente descritos nos autos e da interpretação da legislação interna do Banco do Brasil vigente à época. 
	5.15. Nessa linha, ao analisar, uma vez mais, a legislação interna, pertinente à matéria, ratificase o posicionamento anterior desta Corte na deliberação embargada e dos técnicos em outros processos nesta Casa, restando clara a atribuição da Dimac, por intermédio da subordinada GerênciaExecutiva de propaganda, de acompanhamento e fiscalização do contrato em análise. Nesse sentido, cabe replicar análise anterior desta Diretoria sobre esse ponto, transcrita no relatório do acórdão recorrido (peça 175, p. 11-14) . 
	5.16. O embargante traz novamente à colação normas internas do Banco do Brasil, a exemplo do LIC 156.5.1.1 e o LIC 156.80.1.1, vigentes à época em que geriu a Dimac, bem como o princípio da segregação de funções, para afirmar não ser da Diretoria de Marketing e Comunicação a responsabilidade pela fiscalização e controle de contratos de publicidade e propaganda na entidade. Afirma haver omissão e contradição na análise empreendida pela Corte no acórdão embargado. 
	5.17. Entretanto, ao analisar, uma vez mais, detalhadamente, os dispositivos que se encontram em anexo às contrarrazões recursais das partes (peça 59) e documentos apresentados no presentes embargos, confirma-se, diferentemente, que os normativos atribuíam sim à Diretoria de Marketing e Comunicação e respectivas gerências o controle sobre os contratos sob a responsabilidade dela, o que se corrobora com os inúmeros indícios colhidos no processo sobre a atuação na prática desses atos fiscalizatórios. 
	5.18. A atuação precípua da Diretoria de Logística, de Infraestrutura ou de qualquer outro órgão no Banco do Brasil sobre essa função não se confirmou. Não se identifica a dubiedade trazida no Acórdão 895/2019-TCU-Plenário, por não haver sequer indícios mínimos da atuação de outra entidade sobre os contratos de publicidade e propaganda da instituição financeira. 
	5.19. Ao contrário. O LIC 156.80-1-1 (2.g e 2.h) , traz para a Diretoria de Marketing e Comunicação idêntica competência atribuída à então Diretoria de Logística (Dilog) , sucessora da Dinfe, pelo LIC 156.65-1-1 (2.c e 2.d) e usada em defesa pelas partes, nos seguintes termos (peça 59, p. 29 e 32) : g) garantir que os produtos e serviços da Diretoria estejam sendo conduzidos de acordo com as leis e regulamentos aplicáveis, as exigências da supervisão bancária, as políticas e procedimentos internos e as expectativas legítimas da sociedade; h) responder pela qualidade, confiabilidade, adequabilidade e integridade dos controles internos nos processos, produtos e serviços a cargo da Diretoria; 
	5.20. Assim, ambos os órgãos tinham competência de verificar a regularidade dos processos, produtos e serviços a cargo de cada Diretoria, bem como o controle interno dos próprios contratos administrativos.
	5.21. Por certo, a segregação de funções deveria ser objeto de atenção na gestão e controle de contratos do Banco do Brasil. Mas, para os ajustes de publicidade, a atuação do Tribunal demonstrou haver desvirtuamento desse postulado, com amparo na legislação interna aplicável, como se pode ver. Além disso, não é estranho à Administração Pública a fiscalização dos acordos pelo setor com maior conhecimento da matéria, desde que realizado por pessoa ou equipe diferente de quem o formalizou, regra, inclusive, presente no LIC 091.04.3.1 (Item 04.I) , norma vigente à época (peça 146, p. 6) : I - As funções de contratação, administração e pagamento devem ser desempenhadas por equipes distintas; 
	5.22. O embargante afirma que o Princípio da Segregação de Funções foi observado durante toda a gestão dele, o que impediria a Dimac, signatária do ajuste, de fiscalizar-lhe a execução. Todavia, a própria parte atesta que essa atividade foi definitivamente atribuída à Diretoria de Marketing e Propaganda nos contratos assinados por Henrique Pizzolato e a partir da Ordem de Serviço n. 11/2004 (peça 192, p. 9) : c) deixou de aplicar jurisprudência firmada sob a questão análoga no Acórdão 895/2019-TCU-Plenário nos autos do TC Processo 019.032/2005-0, ou seja, se analisarmos a questão sob a óptica do entendimento de que - "somente nos contratos posteriores, já assinados pelo Sr. Henrique Pizzolato, ficou expressa a unidade responsável pela fiscalização dos ajustes, atribuindo diretamente a fiscalização dos serviços à Diretoria de Marketing e Comunicação. Da mesma forma, no âmbito desta Diretoria, essa responsabilidade foi compartilhada com a Gerência Executiva de Propaganda (função exercida pelo Sr. Claudio de Castro Vasconcelos, no período dos fatos - peça 1, p. 71) , e veio a ser também explicitamente prevista na distribuição interna de atribuições promovidas pela Ordem de Serviço 11/2004" - restaria afastada a responsabilidade do embargante também nos autos do TC Processo 019.018/2005-0 (Art. 50, inciso VII, da Lei nº 9.784/99) . 
	5.23. Questiona-se, então, em que termos as funções foram segregadas antes de 2004 e deixaram de sê-lo, sem questionamentos, depois. Por certo, os contratos de propaganda do Banco do Brasil no período, com irregularidades enfrentadas em diversos processos nesta Corte e no Poder Judiciário, sempre se encontraram naquele grupo de ajustes intocáveis dentro de órgãos e entidades da Administração Pública, conjuntura amplamente conhecida por esta Corte. 
	5.24. Do mesmo modo, diferentemente do que afirma o embargante, não se consegue extrair do item 04.a.VII do LIC 156.65-1-1, segundo o qual os serviços relativos ao acompanhamento dos contratos descentralizados é produto intermediário da Diretoria de Logística (peça 59, p. 29) , a competência desse órgão para fiscalizar os ajustes da Diretoria de Marketing. Continua possível e com maior verossimilhança o exercício fiscalizatório dos ajustes próprios por cada setor. 
	5.25. Nessa linha, consta, também, como função da Gerência de Propaganda, no item 03.a.V do LIC, "acompanhar o cumprimento dos mecanismos que garantem que as ações desenvolvidas estão em conformidade com a legislação, regulamentos externos e com as políticas e normas internas" (peça 59, p. 35) . Dispositivo idêntico consta, ainda, da Instrução Normativa (IN) 691-1, norma atual do sistema, em relação à Diretoria de Marketing e Comunicação (peça 59, p. 42, item 5.2.2.1) . 
	5.26. Assim, não só se autoriza o cotejo da legislação aplicável com a realidade na gestão e fiscalização de contratos de publicidade e propaganda no Banco do Brasil como é exigível essa postura do Tribunal. Deve-se perquirir os aspectos fáticos e contratuais envolvidos. 
	5.27. No Contrato celebrado entre o Banco do Brasil e a Grottera Comunicação S/C Ltda., atual MK Holding de Comunicação Ltda., ora em debate, a Cláusula Décima Segunda, relativa à auditoria do ajuste, previu que (peça 1, p. 19) : 12.1 A auditoria será realizada diretamente pelo BANCO, ou por empresa por ele indicada, encarregada de verificar o cumprimento das obrigações da CONTRATADA, visando assegurar que os serviços sejam executados atendendo ao estipulado pelo presente Contrato, podendo, inclusive:  (...) 
	5.28. Assim, o ajuste atribuía genericamente ao Banco, sem indicar o setor responsável, a realização da auditoria sobre execução da avença. Na instituição financeira, na prática e com base na legislação aplicável, essa competência de controle interno permanecia sob a responsabilidade da Diretoria de Marketing e Comunicação. 
	5.29. Corrobora essa conclusão a alteração posterior empreendida no contrato, assinada em 22/3/2002 por Cláudio de Castro Vasconcelos, ora recorrente, em substituição a Renato Luiz Belinetti Naegele, titular da Diretoria de Marketing e Comunicação, à época, com indicação explícita do canal, único e exclusivo, de relacionamento entre a agência e o Banco (peça 1, p. 29) : c) ALTERAR a denominação do canal, único e exclusivo, para o encaminhamento de questões relativas ao serviço objeto deste Contrato: Diretoria de Marketing e Comunicação - 'Gerência de Propaganda e Gestão da Marca, situada no Edifício Sede III, 19° andar - Brasília (DF) - CEP 70.070-100. 
	5.30. Destaque-se que, no contrato original, o canal indicado era a Unidade Estratégia, Marketing e Comunicação - Gerência de Comunicação Mercadológica - Divisão de Publicidade (peça 1, p. 25, item 19.3) , nomenclatura anterior do órgão responsável pelos contratos de publicidade. Assim, questão de qualquer natureza envolvendo esse serviço poderia ser discutida apenas com o setor indicado. 
	5.31. Diante da interpretação das normas internas aplicáveis, coaduna-se com o posicionamento consignado na deliberação embargada no sentido de que cabia, de fato, à Diretoria de Marketing e Comunicação, por meio da Gerência de Propaganda, a fiscalização dos contratos firmados com as agências de publicidade. 
	5.32. Para que não reste dúvida sobre a questão e de modo a contradizer a afirmação constante dosrecursos de reconsideração de que os contratos eram e ainda são fiscalizados apenas pela Diretoria de Logística, sucessora da Dinfe, basta transcrever uma vez mais cláusula do contrato celebrado pelo Banco do Brasil com a Ogilvy Brasil Comunicação Ltda., em 2003, com o mesmo objeto do ajuste ora em debate (TC Processo 019.476/2005-6 - peça 1, p. 25) : 12.2 A fiscalização dos serviços será realizada diretamente pela Diretoria de Marketing e Comunicação do BANCO, ou por preposto devidamente credenciado, que terá poderes, entre outros, para notificar a CONTRATADA, por escrito, sobre as irregularidades ou falhas que porventura venham a ser encontradas na execução deste Contrato. 
	5.33. Do mesmo modo, por meio da Ordem de Serviço n. 11 (peça 1, p. 73) , de 23/6/2004, o Comitê de Administração da Dimac, com base nos artigos 66 e 67 da Lei de Licitações 8.666/1993, dividiu as responsabilidades quanto à fiscalização de contratos de publicidade, dentro do órgão. 
	5.34. Ao contrário do que busca fazer acreditar o recorrente Renato Luiz Belinetti Naegele, as mudanças posteriores, além de refutarem o próprio argumento da parte de segregação de funções entre a Diretoria de Marketing e Comunicação e a Dilog ou Dinfe, não tiveram o condão de normatizar a matéria. A presença da Dimac em contratos e em ordens de serviço como órgão fiscalizatório dos ajustes apenas reconheceu posição amparada na legislação e exercida na prática. Mesmo porque, como afirmado na deliberação embargada, esses instrumentos, de fato, não teriam capacidade de alterar os normativos internos. 
	5.35. Resta claro que a fiscalização dos serviços contratados com agências de publicidade era de responsabilidade da Diretoria de Marketing e Comunicação do Banco do Brasil, por meio da Gerência de Propaganda e Gestão da Marca, desde sempre. O exercício de interpretação empreendido pelos recorrentes não foi capaz de alterar essa conjuntura. 
	5.36. Não por acaso, o Presidente do Banco do Brasil, quando questionado pelos auditores desta Corte sobre a qualificação dos responsáveis pelo acompanhamento e fiscalização dos contratos com agências de propaganda e publicidade, durante o período de 1/1/2000 a 10/10/2005 (peça 1, p. 116, letra "c") , época dos fatos em análise, foi categórico em indicar os Gerentes Executivos de Propaganda atuantes desde 7/9/1999, subordinados aos Diretores de Marketing, por meio de resposta direta da Dimac (peça 1, p. 71-72 e 113) . Nada se falou sobre outra área responsável. 
	5.37. Destaque-se que todo o relacionamento dos auditores, quando da fiscalização empreendida no Banco do Brasil, ocorreu com a Diretoria de Marketing e Propaganda, tanto para questões financeiras quanto para questionamentos relativos à efetividade da atuação da instituição financeira em relação aos contratos de publicidade (peça 1, p. 114-115) . Não há qualquer participação de outro setor, o que seria de se esperar diante das colocações das peças recursais, sobretudo quando se afirma que a Dimac não era e não é atualmente a Diretoria responsável pela fiscalização dos ajustes.
	5.38. Até mesmo a auditoria que seria realizada pelo Banco do Brasil nas agências de publicidade, por determinação do item 9.3 do Acórdão 1875/2005-TCU-Plenário, seria conduzida diretamente pela Dimac (peça 3, p. 69-71) . Note-se que a fiscalização, no caso do contrato ora em análise, tinha previsão no item 2.5.4 do ajuste, com indicação genérica ao "BANCO" como responsável (peça 1, p. 7) , expressão, no caso, esclarecida como de responsabilidade da Diretoria de Marketing e Comunicação, saneando as dúvidas levantadas no acórdão recorrido. 
	5.39. Lembre-se, ainda, que os recorrentes afirmaram que a fiscalização dos contratos de publicidade e propaganda do Banco do Brasil é e sempre foi realizada pela Dilog, que sucedeu a Dinfe; ou outro setor. Entretanto, nenhum deles, incluindo-se o ora embargante, apresentaram um único ato de órgão distinto da Dimac nesse sentido. 
	5.40. Assim, não é verossímil os argumentos da parte de que caberia a outra Diretoria a responsabilidade pela fiscalização dos contratos, seja antes ou depois da colocação expressa do nome da Dimac nos contratos e na ordem de serviço, tendo por base a legislação de regência e a prática adotada, como interpreta o julgado embargado. Os elementos contidos nos autos apontam claramente para responsabilidade direta daquela Diretoria no controle dos ajustes, especialmente quanto aos orçamentos e o relacionamento pleno com as agências. 
	5.41. A alegada dubiedade entre a fiscalização antes da gestão de Henrique Pizzolato não encontra amparo na legislação aplicável ou mesmo na prática. A parte não conseguiu trazer um único elemento que comprovasse a fiscalização de outro órgão, mesmo defeituosa, sobre ajustes celebrados pela Dimac, no período analisado. Esse argumento tem o condão apenas de desvirtuar a análise empreendida pelos técnicos do Tribunal. 
	5.42. Cabe, por fim, realizar breve análise dos impactos que esse posicionamento apresenta sobre diversos processos em trâmite nesta Corte, considerando, como já discutido, que a alegada dúvida quanto a quem caberia a fiscalização contratos de publicidade e propaganda, no período de 7/6/1999 a 16/2/2003, poderá, fatalmente, ensejar a isenção de responsabilidade, também, de Cláudio de Castro Vasconcelos, Gerente-Executivo de Propaganda, órgão subordinado à Dimac. 
	5.43. É importante começar pelo TC Processo 019.032/2005-0, no qual foi proferido o multicitado Acórdão 895/2019-TCU-Plenário, relatado pelo Ministro Vital do Rêgo. Como já discutido, na deliberação, não obstante o Tribunal tenha isentado de responsabilidade Renato Luiz Belinetti Naegele, manteve como responsável Cláudio de Castro Vasconcelos, solidariamente com a empresa DNA Propaganda Ltda., em relação a irregularidades ocorridas no exercício de 2002, que perfazem mais de R$ 2 milhões de reais de débito, em valores originais. 
	5.44. Cláudio de Castro Vasconcelos e Henrique Pizzolato interpuseram recursos de reconsideração ao julgado (TC Processo 019.032/2005-0 - peças 140-141) , os quais se encontram pendentes de julgamento nesta Corte, podendo haver interpretação no sentido de afastar a responsabilidade, também, do Gerente-Executivo de Propaganda, no período de gestão do embargante. 
	5.45. Do mesmo modo, cabe citar o TC Processo 019.024/2005-8, que trata de tomada de contas especial com irregularidades semelhantes as que oram se discutem, tendo como responsáveis, dentre outros, Cláudio de Castro Vasconcelos e Renato Luiz Belinetti Naegele, havendo débito a eles atribuídos, em solidariedade com a empresa Mullen Lowe Brasil Publicidade Ltda., em valor original superior a R$ 75.000,00. A unidade técnica desconsiderou o posicionamento do Tribunal no Acórdão 895/2019-TCU-Plenário, relatado pelo Ministro Vital do Rêgo, responsabilizando todos solidariamente pelos fatos naquele período. O processo se encontra pendente de julgamento. 
	5.46. Assim, faz-se necessário se debruçar cuidadosamente sobre a questão, sob pena de impactar distintos processos nesta Corte e inviabilizar a recuperação de débitos em montantes milionários, deixando como responsável apenas a empresa fornecedora dos serviços, em detrimento dos normativos internos do Banco do Brasil e da prática de fiscalização claramente identificada pelos técnicos desta Casa. 
	5.47. A delimitação das responsabilidades sobre a fiscalização de contratos na Administração Pública deve ser extraída da interpretação razoável dos normativos internos, dispositivos legais e contratuais, associada aos elementos fáticos vinculados aos ajustes e aos atos constantes dos processos administrativos.
	CONCLUSÃO 
	6. Das análises anteriores, conclui-se que: 
	a) Não há omissão ou contradição quando esta Corte enfrentou adequadamente todos os argumentos apresentados pela parte, ainda que em posicionamento distinto de manifestação anterior do Tribunal em processo também diferente; 
	b) Os efeitos da Coisa Julgada administrativa abarcam apenas a parte dispositiva das deliberações desta Corte, cabendo sempre ao Tribunal rediscutir os fundamentos da decisão em processo distinto, podendo, inclusive, decidir em sentido contrário; 
	c) A delimitação das responsabilidades sobre a fiscalização de contratos na Administração Pública deve ser extraída da interpretação razoável dos normativos internos, dispositivos legais e contratuais, associada aos elementos fáticos vinculados aos ajustes e aos atos constantes dos processos administrativos. 
	6.1. Assim, não se vislumbra omissão ou contradição na deliberação embargada, impondo-se a manutenção do julgado em seus exatos termos. 
	PROPOSTA DE ENCAMINHAMENTO 
	7. Diante do exposto, com fundamento no artigo 34 da Lei 8.443/1992, submetem-se os autos à consideração superior, com posterior encaminhamento ao Ministério Público junto ao Tribunal de Contas da União, conforme determinado no despacho de peça 199, e ao Gabinete do Relator, propondo: 
	a) conhecer dos embargos de declaração interpostos e, no mérito, rejeitá-los; 
	b) comunicar a deliberação que vier a ser proferida por esta Corte ao embargante e aos demais interessados."
8.	Ao discordar, contudo, da referida proposta, o titular da unidade técnica lançou o seu parecer à Peça 202 nos seguintes termos:
	"Trata-se de embargos de declaração opostos por Renato Luiz Belineti Naegele, ex-diretor de marketing do Banco do Brasil, contra o Acórdão 2297/2019-TCU-Plenário (peça 173) , de relatoria do Ministro-Substituto André Luís de Carvalho, atuando em substituição ao Ministro Walton Alencar Rodrigues. 
	2. A decisão embargada negou provimento a recursos de reconsideração interpostos por Henrique Pizzolato, Cláudio de Castro Vasconcelos e Renato Luiz Belineti Naegele contra o Acórdão 3349/2015-TCU-Plenário (peça 98, rel. Min. Vital do Rêgo) , por meio do qual o TCU julgou irregulares as presentes contas. 
	3. Esses agentes foram responsabilizados solidariamente com a agência de publicidade contratada pelo Banco do Brasil, pela fragilidade no acompanhamento e fiscalização do contrato, o que permitiu a indevida apropriação, pela agência, de vantagens obtidas em negociações com fornecedores. Essas vantagens deveriam ter sido repassadas ao banco, por expressa previsão contratual (cf. exame de peça 77, § 13.9, p. ex.) . 
	4. Nos embargos de declaração, o recorrente não discute a caracterização da irregularidade (a ilicitude da apropriação das vantagens pela contratada, a título de "bônus de volume") , e sim sua responsabilidade na fiscalização do contrato. 
	5. Afirma, em síntese, que o acórdão embargado foi omisso ao não observar que a responsabilidade da Diretoria de Marketing em fiscalizar o contrato só se tornou evidente após o encerramento de sua gestão como diretor, como, inclusive, fora reconhecido pelo TCU em processo distinto (TC Processo 019.032/2005-0, em que foi proferido o Acórdão 895/2019-TCU-Plenário, rel. Min. Vital do Rêgo) . 
	6. O mérito dos embargos de declaração foi devidamente analisado no exame precedente, elaborado pela 4ª Diretoria Técnica desta secretaria, cujas conclusões acompanho, sem a necessidade de considerações adicionais, por tratarem adequadamente as questões suscitadas no recurso. 
	7. Não obstante, cumpre destacar dois aspectos sobre a responsabilidade do embargante: o baixo valor do débito que lhe foi atribuído e a ausência de comprovação de circunstâncias que denotem maior grau de sua culpabilidade. 
	8. Com efeito, o débito atribuído ao embargante é de R$ 958,39, em valores históricos (30/11/2000) , conforme item 9.3 do acórdão de peça 98. Corrigido monetariamente, o débito atinge o montante de R$ 3.056,59 em valores presentes (sem juros de mora) , evidenciando a baixa materialidade da imputação.
	 9. Por outro lado, a ausência de aplicação de multa a este gestor (cf. item 9.4 do acórdão de peça 98) favorece a conclusão de que, aliado ao baixo valor do débito, não foram observadas circunstâncias que agravassem sua conduta (ao contrário da participação mais ativa dos demais agentes, como demonstrado no item 22 da instrução de peça 77 e detalhado no exame precedente) . 
	10. Em situações como essas, em que se conjugam a baixa materialidade do débito e a ausência de outras evidências de maior reprovação da conduta do gestor, o tribunal tem julgado as contas regulares com ressalva, com base nos princípios da insignificância, da racionalidade administrativa e da economia processual, cuja inobservância pode fazer com que os custos da atividade do controle superem eventuais benefícios. 
	11. Além disso, tem também ponderado, notadamente em decisões mais recentes, que o julgamento pela irregularidade das contas, nesses casos, pode constituir resposta desproporcional, ante possíveis repercussões do julgamento em outras esferas (eleitoral, restrições para nomeação para cargos públicos etc.) . 
	12. O seguinte excerto da Jurisprudência Selecionada é ilustrativo dessa orientação: A baixa materialidade do débito e a ausência de comprovação de outras irregularidades atribuídas ao gestor permitem o julgamento de suas contas pela regularidade com ressalvas (Acórdão 2439/2019-TCU-Plenário, rel. Min. Bruno Dantas) . 
	13. Há diversos precedentes nesse sentido: Acórdão 2535/2012-TCU-Primeira Câmara (min. Ana Arraes) , 11.943/2016-TCU-2ª Câmara (min. Raimundo Carreiro) , 12.364/2016-TCU-2ª Câmara (min. Vital do Rêgo) , 9.453/2017-TCU-2ª Câmara (min. Aroldo Cedraz) e, recentemente, os Acórdãos 1.518/2018, 3.740/2019, 4.127/2019 e 4.519/2019, todos da 1ª Câmara, de relatoria do ministro Bruno Dantas. 
	14. Considerando as citadas circunstâncias, que se aplicam exclusivamente ao embargante, sem aproveitar aos demais agentes responsabilizados nos autos, submeto o processo à consideração superior, manifestando-me no sentido de que os presentes embargos de declaração sejam conhecidos e acolhidos, com efeitos infringentes, com o fim de julgar regulares com ressalva as contas de Renato Luiz Belineti Naegele, com fundamento nos arts. 1º, inciso I, 16, inciso II, 19, e 23, inciso II, da Lei nº 8.443/1992, dando-lhe quitação, mantendo em seus exatos termos a condenação dos demais agentes responsabilizados."
9.	Enfim, por intermédio do Exmo. Sr. Subprocurador-Geral Paulo Soares Bugarin, o MPTCU anuiu à aludida proposta do titular da unidade técnica, tendo consignado o seu parecer à Peça 203 (fls. 1/2) nos seguintes termos:
	"Trata-se de embargos de declaração opostos por Renato Luiz Belinetti Naegele (peças 192/193 e 195/198) contra o Acórdão 2297/2019-TCU-Plenário (peça 173) , por meio do qual esta Corte conheceu do recurso de reconsideração interposto pelo ora embargante e no mérito negou-lhe provimento, mantendo os exatos termos do Acórdão 3349/2015-TCU-Plenário (peça 98) . 
	2. O auditor da Serur, acompanhado pelo diretor técnico, após análise dos embargos opostos (peça 200) , propõe conhecer dos embargos declaratórios e, no mérito, rejeitá-los. Em síntese, conclui que: 
	a) Não há omissão ou contradição quando esta Corte enfrentou adequadamente todos os argumentos apresentados pela parte, ainda que em posicionamento distinto de manifestação anterior do Tribunal em processo também diferente; 
	b) os efeitos da coisa julgada administrativa abarcam apenas a parte dispositiva das deliberações desta Corte, cabendo sempre ao Tribunal rediscutir os fundamentos da decisão em processo distinto, podendo, inclusive, decidir em sentido contrário; 
	c) a delimitação das responsabilidades sobre a fiscalização de contratos na Administração Pública deve ser extraída da interpretação razoável dos normativos internos, dispositivos legais e contratuais, associada aos elementos fáticos vinculados aos ajustes e aos atos constantes dos processos administrativos. 
	3. No pronunciamento da unidade, o secretário da Serur, considerando as circunstâncias, que se aplicam exclusivamente ao embargante, sem aproveitar aos demais agentes responsabilizados nos autos, manifesta-se no sentido de que os presentes embargos de declaração sejam conhecidos e acolhidos, com efeitos infringentes, com o fim de julgar regulares com ressalva as contas de Renato Luiz Belineti Naegele, com fundamento nos arts. 1º, inciso I, 16, inciso II, 19, e 23, inciso II, da Lei nº 8.443/92, dando-lhe quitação, mantendo em seus exatos termos a condenação dos demais agentes responsabilizados. 
	4. Adianto que acompanho o posicionamento do titular da Serur, pelos motivos por ele expostos, com as observações a seguir efetuadas. 
	5. Em manifestações anteriores, apresentei parecer divergindo parcialmente da unidade técnica apenas no que se refere à fixação da responsabilidade do Sr. Renato Luiz Belineti Naegele. Cabe relembrar que o ex-gestor foi responsabilizado por, em tese, ter se omitido no dever de fiscalizar o contrato de publicidade, deixando que a agência descumprisse cláusula contratual e se apropriasse indevidamente de descontos que deveriam ter sido repassados à instituição financeira, ocasionando prejuízos aos cofres da estatal. 
	6. Observei que, somente nos contratos posteriores, já assinados pelo Sr. Henrique Pizzolato, ficou expressa a unidade responsável pela fiscalização do ajuste, atribuindo diretamente a fiscalização dos serviços à Diretoria de Marketing e Comunicação. Da mesma forma, no âmbito desta Diretoria, essa responsabilidade foi compartilhada com a Gerência Executiva de Propaganda (função exercida pelo Sr. Cláudio de Castro Vasconcelos, no período dos fatos, peça 1, p. 71) , e veio a ser também explicitamente prevista na distribuição interna de atribuições promovidas pela Ordem de Serviço nº 11/2004. Assim, considerando que à época em que o Sr. Renato Luiz Belineti Naegele respondia pela Diretoria de Marketing existia, no mínimo, uma dubiedade sobre a quem caberia o acompanhamento e fiscalização dos contratos com as agências de propaganda e publicidade e que tais dúvidas foram aclaradas somente quando o Sr. Naegele não mais exercia a função de Diretor de Marketing e Comunicação, deveria sua responsabilidade ser mitigada pelo Tribunal, com julgamento de suas contas regulares com ressalva. 
	7. Acrescento, ainda, dois aspectos sobre a responsabilidade do embargante, trazidos pelo titular da Serur: o baixo valor do débito que lhe foi atribuído e a ausência de comprovação de circunstâncias que denotem maior grau de sua culpabilidade. 
	8. Como demonstrado, o débito atribuído ao embargante é de R$ 958,39, em valores históricos (30/11/2000) , conforme item 9.3 do acórdão de peça 98. Corrigido monetariamente, o débito atinge o montante de R$ 3.056,59, em valores presentes (sem juros de mora) , evidenciando a baixa materialidade da imputação. Quanto a sua culpabilidade, destaca-se o fato de o embargante não ter sido réu na Ação Penal nº 470 ou contemporâneo aos fatos tratados naquela ação, tendo o TCU não aplicado multa a este gestor, ao não observar 'circunstâncias que agravassem sua conduta (ao contrário da participação mais ativa dos demais agentes, como demonstrado no item 22 da instrução de peça 77 e detalhado no exame precedente) ', como observa o secretário da Serur. 
	9. Desse modo, este representante do Ministério Público de Contas manifesta-se de acordo com a proposta do titular da unidade técnica, no sentido de que os presentes embargos de declaração sejam conhecidos e acolhidos, com efeitos infringentes, com o fim de julgar regulares com ressalva as contas de Renato Luiz Belineti Naegele, com fundamento nos arts. 1º, inciso I, 16, inciso II, 19, e 23, inciso II, da Lei nº 8.443/92, dando-lhe quitação, mantendo em seus exatos termos a condenação dos demais agentes responsabilizados."
É o Relatório.

8.1. Mário Renato Balardim Borges (50.627/OAB-RS), entre outros, representando Renato Luiz Belineti Naegele.

Subprocurador-Geral Paulo Soares Bugarin.

EMBARGOS DE DECLARAÇÃO. TOMADA DE CONTAS ESPECIAL. OMISSÃO E CONTRADIÇÃO NO ACÓRDÃO 2.297/2019-PLENÁRIO. SUBSISTÊNCIA DOS VÍCIOS ALEGADOS. CONHECIMENTO. PROVIMENTO. NECESSÁRIA EXCLUSÃO DA RESPONSABILIDADE DO ORA EMBARGANTE NO PRESENTE PROCESSO.

TOMADA DE CONTAS ESPECIAL (TCE)

Secretaria de Recursos (Serur) e Secretaria de Controle Externo do Sistema Financeiro Nacional e dos Fundos de Pensão (Secex-Finanças).

Trata-se, no presente momento, de embargos de declaração opostos por Renato Luiz Belineti Naegele em face do Acórdão 2.297/2019 (Peça 173) proferido pelo Plenário do TCU, ao julgar os recursos de reconsideração interpostos por Luiz Belineti Naegele, Henrique Pizzolato e Cláudio de Castro Vasconcelos, para lhes negar provimento, mantendo integralmente o Acórdão 3349/2015-TCU-Plenário (Peça 98) .
2.	Atuei na prolação do referido Acórdão 2.297/2019 em sintonia com a Portaria TCU n.º 280, de 13/9/2019, ante o afastamento do Ministro Walton Alencar Rodrigues por viagem em missão oficial, e, no presente momento, passo a também atuar nos presentes embargos, em face do seu caráter recursal personalíssimo, a partir do envio do feito pelo Gabinete do Ministro Walton Alencar Rodrigues. 
3.	Os presentes embargos devem ser, preliminarmente, conhecidos pelo TCU, por atenderem aos requisitos legais e regimentais de admissibilidade, para, no mérito, lhes ser dado o provimento com vistas à pontual modificação do aludido acórdão.
4.	Como visto, diante da evidente relevância da matéria, determinei o excepcional envio do presente processo à Serur para promover a sua análise técnica sobre os presentes embargos de declaração, enviando, em seguida, o feito ao MPTCU para se dignar a também emitir o seu parecer escrito sobre os aludidos embargos.
5.	De todo modo, após a análise final do feito (Peça 200) , o auditor federal, com a anuência do diretor da unidade técnica (Peça 201) , propôs a rejeição dos presentes embargos; ao passo que o titular da unidade técnica (Peça 202) , com a anuência do MPTCU (Peça 203) , pugnou pelo provimento aos embargos, com efeitos infringentes, para julgar regulares, com ressalva, as contas de Renato Luiz Belineti Naegele, mantendo integralmente, todavia, a condenação dos demais responsáveis.
6.	O TCU pode incorporar os pareceres do titular da unidade técnica e do MPTCU a estas razões de decidir, sem prejuízo de promover a exclusão da responsabilidade do ora embargante na aludida TCE, em vez da suscitada regularidade, com ressalva, para as contas.
7.	O ora embargante apresentou, em suma, as seguintes alegações: (a) o aludido acórdão teria sido omisso em virtude da ausência de motivação para a declaração do ora embargante como responsável pelos malsinados atos, a despeito de ele não ter dado causa às falhas; (b) o aludido acórdão teria sido omisso, ao não observar que a responsabilidade da Diretoria de Marketing para a fiscalização o contrato somente teria restado fixada após o encerramento da sua gestão como diretor; e (c) o aludido acórdão teria sido contraditório, já que, ao apreciar o processo análogo, o Acórdão 895/2019-TCU-Plenário teria afastado a responsabilidade do ora embargante.
8.	Eis que o anunciado Acórdão 2.297/2019 padeceria, sim, dessas omissões e contradições, merecendo ser promovida a pontual reforma sobre o acórdão para resultar na subsequente exclusão de responsabilidade do ora embargante na correspondente TCE.
9.	Bem se vê que o ora embargante não veio aqui discutir a descaracterização da irregularidade, mas apenas a ausência de sua responsabilidade na fiscalização do aludido contrato, destacando que a responsabilidade da então Diretoria de Marketing para a fiscalização do contrato só teria sido fixada após o encerramento de sua gestão como diretor, tendo essa situação sido, aliás, reconhecida pelo TCU em outro processo análogo (TC Processo 019.032/2005-0) no âmbito do Acórdão 895/2019-TCU-Plenário sob a relatoria do Ministro Vital do Rêgo, ao registrar a seguinte manifestação: 
" (...) 57.	Quanto ao Sr. Renato Luiz Belineti Naegele, acompanho a proposta do MPTCU de afastar sua responsabilidade pelos danos apurados nestes autos, haja vista que a situação do referido gestor se diferencia substancialmente em relação aos demais responsáveis dos autos.
58.	Conforme bem assinalou o MP/TCU, os ex-gestores estão sendo responsabilizados por terem se omitido do dever de fiscalizar o contrato de publicidade, deixando que a agência descumprisse cláusula contratual e se apropriasse indevidamente de descontos que deveriam ter sido repassados à instituição financeira, ocasionando prejuízos aos cofres da estatal.
59.	Ocorre que, durante a época em que o Sr. Renato Naegele ocupava a Diretoria de Marketing e Comunicação do Banco do Brasil (07/6/1999 a 16/2/2003, peça 1, p. 111) inexistiam nos contratos firmados cláusulas que atribuíssem explicitamente àquela diretoria o encargo de fiscalizar os ajustes em questão. 
60.	Como asseverou a unidade técnica, somente nos contratos posteriores, já assinados pelo Sr. Henrique Pizzolato, ficou expressa a unidade responsável pela fiscalização do ajuste, atribuindo diretamente a fiscalização dos serviços à Diretoria de Marketing e Comunicação. Da mesma forma, no âmbito desta Diretoria, essa responsabilidade foi compartilhada com a Gerência Executiva de Propaganda (função exercida pelo Sr. Cláudio de Castro Vasconcelos, no período dos fatos - peça 1, p. 71) , e veio a ser também explicitamente prevista na distribuição interna de atribuições promovidas pela Ordem de Serviço 11/2004.
61.	Assim, considerando que à época em que o Sr. Renato Luiz Belineti Naegele respondia pela Diretoria de Marketing existia, no mínimo, uma dubiedade sobre a quem caberia o acompanhamento e fiscalização dos contratos com as agências de propaganda e publicidade e que tais dúvidas foram aclaradas somente quando o Sr. Renato não mais exercia a função de Diretor de Marketing e Comunicação, acompanho o Parquet quando conclui que a responsabilidade do referido gestor deva ser mitigada, devendo o Tribunal manter suas contas julgadas regulares com ressalva." 
10.	Por esse prisma (Peça 202) , o Secretário da unidade técnica anotou que a ausência de aplicação de multa em desfavor de Luiz Belineti Naegele pelo item 9.4 do Acórdão 3349/2015-TCU-Plenário (Peça 98) evidenciaria o reduzido valor do suposto débito, além da total ausência de circunstâncias agravantes, tendo salientado, ainda, que, em similares situações de baixa materialidade do suposto débito e de ausência de outras irregularidades, o TCU tem eventualmente pugnado pela regularidade, com ressalva, para as respectivas contas (v.g. Acórdão 2439/2019-TCU-Plenário, Acórdãos 1.518/2018, 3.740/2019, 4.127/2019, 4.519/2019, da 1ª Câmara, e Acórdãos 9.453/2017, 12.346/2016, 11.943/2016, da 2ª Câmara) . 
11.	Na mesma esteira (Peça 203) , ao assinalar o baixíssimo valor do suposto débito atribuído ao ora embargante (R$ 958,39 em 30/11/2000) , o MPTCU anotou que, durante a gestão de Renato Luiz Belineti Naegele na Diretoria de Marketing, subsistiria, no mínimo, a verdadeira dubiedade sobre a responsabilidade pelo acompanhamento e pela fiscalização dos contratos com as agências de propaganda e publicidade, tendo essa dúvidas sido aclaradas somente após a saído do ora embargante da função de Diretor de Marketing e Comunicação, e, assim, a sua responsabilidade deveria ser mitigada pelo TCU em prol da regularidade, com ressalva, para as suas contas.
12.	Ocorre, contudo, que, em vez da suscitada regularidade com ressalva, o TCU deve promover a exclusão da responsabilidade do ora embargante na aludida TCE, não apenas porque sobressairia a aludida comprovação sobre a ausência do suposto dever de ele promover a fiscalização dos malsinados contratos, mas também porque, a partir daí, não subsistiria o necessário nexo causal entre a sua conduta e o referido débito sob o diminuto valor de R$ 958,39 em 30/11/2000.
13.	Em face, portanto, dos suscitados vícios no referido Acórdão 2.297/2019, o TCU deve conhecer dos presentes embargos para lhes dar, no mérito, o subsequente provimento e, assim, promover a exclusão da responsabilidade do ora embargante na aludida TCE, mantendo integralmente, todavia, a devida condenação de todas as demais pessoas originalmente responsabilizadas.
Ante o exposto, pugno pela prolação do Acórdão ora submetido a este Colegiado. 
TCU, Sala das Sessões, em tagDataSessao
Ministro-Substituto ANDRÉ LUÍS DE CARVALHO 
Relator